【裁判字號】    95,上更(一),475
【裁判日期】    951020
【裁判案由】    誣告
【裁判全文】
臺灣高等法院刑事判決             95年度上更(一)字第475號
  自  訴  人  乙○○
  上  訴  人
  即  被  告  甲○○
  選任辯護人  李明洲律師
上列上訴人因誣告案件，不服臺灣士林地方法院89年度自字第34
號，中華民國91年12月31日第一審判決，提起上訴，本院判決如
下：
    主  文
原判決撤銷。
本件自訴不受理。
    理  由
一、自訴意旨略以：被告甲○○為自訴人乙○○之侄女婿，被告
    甲○○曾於民國（下同）82年、83年間任職於自訴人乙○○
    之夫吳國炎位於台北縣樹林鎮○○街四十八號所開設之帝榮
    工業有限公司（下稱帝榮公司），同年7月7日偕同自訴人乙
    ○○至桃園縣龜山鄉○○路○段一一七號新竹區中小企業銀
    行（現改制為新竹銀行）龜山分行迴龍辦事處（下稱新竹銀
    行），以其名義開設定期存款帳戶，並存入新台幣（下同）
    三百萬元，期間一年。復於同月23日再度與吳國炎同至台北
    市第三信用合作社（現改制為誠泰銀行，下稱誠泰銀行）開
    設活期儲蓄存款帳戶（000－00－000000－0號
    ）。詎被告甲○○竟意圖自訴人乙○○受刑事處分，先於86
    年 9月24日向財政部台灣省北區國稅局淡水稽徵所（下稱國
    稅局）檢舉，主張其未曾在新竹銀行開設任何帳戶，亦未取
    得任何利息所得，該帳戶應係帝榮公司人員以其任職該公司
    期間所交付供申辦勞工保險之身分證及印章而虛偽開設，該
    銀行於填具八十四年度利息扣繳憑單時，誤為申報被告甲○
    ○有23萬2629元之存款利息之所得，損及其權益等語，嗣經
    國稅局於同年11月20日函復該次開戶有甲○○之身分證影本
    、開戶存單印鑑卡為證，難認有何虛報、漏稅情事後。被告
    甲○○竟於同年 12月5日具狀向台灣板橋地方法院檢察署（
    下稱板橋地檢署）提出告訴，虛構自訴人乙○○意圖逃漏稅
    捐，未經被告甲○○之同意，於前揭時地盜用被告甲○○為
    辦理勞保而寄放在自訴人乙○○處之印章及身分證，且偽簽
    被告甲○○之姓名及偽蓋其私章，而開設前揭新竹銀行定期
    存款帳戶，並存入三百萬元，進而向國稅局虛報被告甲○○
    於八十三年度、八十四年度各有25萬3847元及23萬2629元之
    存款利息收入，損害其權益等語，該案經該檢察署呈由台灣
    高等法院檢察署核轉台灣桃園地方法院檢察署（下稱桃園地
    檢署），而經檢察官以乙○○涉犯刑法第216條、第210條行
    使偽造私文書、稅捐稽徵法第41條逃漏所得稅等罪嫌提起公
    訴（八十七年度偵字第六六三六號），嗣經台灣桃園地方法
    院以前揭新竹銀行帳戶開戶所用印章，與被告甲○○申辦勞
    保所用之印章不同為由，判決自訴人乙○○無罪後，被告甲
    ○○復承前開誣告之單一犯意，於 88年9月14日更具狀擴大
    虛構前揭誠泰銀行之帳戶亦遭自訴人乙○○夫妻冒名虛設等
    語，請求檢察官提起上訴，嗣經高等法院判決自訴人乙○○
    無罪（八十八年度上訴字第四五五七號），並於判決中詳述
    前揭帳戶均須被告甲○○本人親自到場始得開設，並無證據
    足以證明自訴人乙○○有何偽造文書或以詐術逃稅之犯行後
    ，被告甲○○仍不肯罷休，於89年12月17日再度請求檢察官
    提起上訴，亦經最高法院92台上字第2170號駁回上訴確定。
    因認被告甲○○涉有刑法第169條第1項之誣告罪嫌云云。
二、按自訴人應委任代理人到場，前項代理人應選任律師任之；
    自訴人未委任代理人，法院應定期間以裁定命其委任代理人
    ，逾期仍未委任者，應諭知不受理之判決，又案件應諭知不
    受理之判決，得不經言詞辯論為之；而第二審之審判除另有
    規定外，準用第一審審判之規定，刑事訴訟法第37條、第32
    9條第2項、第307條及第364條分別定有明文。又92年9月1日
    前提起第二審上訴之自訴案件，經最高法院發回更審時，新
    法已施行，應委任律師為自訴代理人。蓋案件經本院發回第
    二審更審，為另一審級訴訟程序之開始，新法既已施行，自
    應適用，並無刑事訴訟法施行法第七條之三但書之適用，參
    照刑事訴訟法第三十八條準用第三十條規定及司法院院字第
    一七五五號解釋，自訴人委任律師為代理人之委任狀，應於
    每一審級提出，第二審審級程序既已重新開始，自訴人自應
    委任律師為代理人（參照最高法院94年第6、7次刑事庭會議
    決議）。
三、查本件自訴人乙○○提起自訴及向本院提起上訴時，雖依當
    時刑事訴訟法並未規定應委任律師為其自訴代理人，惟上訴
    人不服本院判決，復向最高法院提起上訴，而既經最高法院
    於 95年6月29日發回第二審更審，為另一審級訴訟程序之開
    始，刑事訴訟法既已於92年9月1日施行，揆諸上開說明，自
    應適用新法第319條第2項規定，就本件自訴，應委任律師為
    代理人，茲自訴人未依上揭規定委任律師為代理人，其自訴
    之法律上必備程序顯有未備，本院乃於 95年9月28日裁定命
    自訴人於七日內補正，該裁定於同年 10月2日送達，此有送
    達證書在卷可稽，自同年月 3日起算，應於同年月11日到期
    （本為10月9日到期，惟該日及 10月10日均為例假日，依法
    順延一天），迄今仍未依裁定內容補正，其自訴程序顯違法
    定程式，依上開說明，自應由本院將原判決撤銷，諭知自訴
    不受理之判決，並不經言詞辯論為之。
據上論斷，應依刑事訴訟法第369條第1項前段、第364條、第329
條第2項、第343條及第307條，判決如主文。
中    華    民    國    95    年    10    月    20    日
                  刑事第五庭    審判長法  官  吳  敦
                                      法  官  吳啟民
                                      法  官  張傳栗
以上正本證明與原本無異。
如不服本判決，應於收受送達後十日內向本院提出上訴書狀，其
未敘述上訴之理由者並得於提起上訴後十日內向本院補提理由書
（均須按他造當事人之人數附繕本）。
                                      書記官  何子傑
中    華    民    國    95    年    10    月    20    日


司法院資訊處製作；財團法人民間司法改革基金會備份。
